【裁判字號】    97,簡上,61
【裁判日期】    970311
【裁判案由】    詐欺
【裁判全文】
臺灣桃園地方法院刑事判決              97年度簡上字第61號
上  訴  人
即  被  告  乙○○
上列上訴人即被告因詐欺案件，不服本院96年度桃簡字第2756號
，中華民國96年12月6 日第一審判決（聲請簡易處刑案號：臺灣
桃園地方法院檢察署96年度偵字第19347 號），提起上訴，本院
合議庭為第二審判決如下：
    主  文
原判決撤銷。
乙○○幫助意圖為自己不法之所有，以詐術使人將本人之物交付
，處有期徒刑陸月，如易科罰金以新台幣壹仟元折算壹日，減為
有期徒刑參月，如易科罰金以新台幣壹仟元折算壹日。
    事  實
一、乙○○（原名吳素萩）明知申請帳戶使用係輕而易舉之事，
    一般人無故取得他人金融帳戶使用之行徑常與財產犯罪之需
    要密切相關，而可預見該名不自行申辦帳戶使用反出價收買
    他人存摺之人，可能係遂行不法所有意圖用以詐騙他人，又
    對於提供帳戶予他人使用雖無必引發他人萌生犯罪之確信，
    但仍以縱若有人持以犯罪亦不違反其本意，而基於幫助他人
    詐欺取財之犯意，於民國95年7 月20日領取下揭帳戶金融卡
    後至同年月25日附表編號1 之寅○○○遭詐騙前某日，在國
    內不詳地點，將其前於95年7 月14日向臺灣郵政中路郵局申
    請立帳之帳號00000000000000號帳戶之帳戶存簿暨印鑑、金
    融卡卡片暨卡片密碼交付詐欺集團之姓名不詳之成年人，藉
    以幫助該詐騙集團成員從事財產犯罪之犯行。該詐騙集團於
    取得乙○○上開帳戶存簿暨印鑑、金融卡卡片暨卡片密碼後
    ，即意圖為該集團不法之所有，基於詐欺取財之犯意，於附
    表各欄所示之時間，以附表各欄所示之詐術，使附表各欄所
    示之人陷於錯誤，先後於附表各欄所示匯款時間，將各欄所
    示金錢匯入本件帳戶內後，該詐騙集團隨即以金融卡卡片以
    ATM 提款機跨行提款方式，將附表各欄所示之人甫匯入本件
    帳戶內之上開金額全數提領殆盡。嗣經寅○○○等發覺受騙
    報警後，經警循線查獲，始查知上情。
二、案經桃園縣政府警察局桃園分局報請臺灣桃園地方法院檢察
    官偵查後聲請簡易判決處刑。
    理  由
壹、程序部分
    按傳聞法則之重要理論依據，在於傳聞證據未經當事人之反
    對詰問予以核實，乃予排斥，惟若當事人已放棄對原供述人
    之反對詰問權，於法院審判時表明同意該等傳聞證據可作為
    證據，基於證據資料愈豐富，愈有助於真實發現之理念，並
    貫徹刑事訴訟法修法加重當事人進行主義之精神，確認當事
    人對於證據能力有處分權之制度，傳聞證據經當事人同意作
    為證據，法院認為適當者，亦得為證據。另當事人於調查證
    據時，對於傳聞證據表示「沒有意見」，而未於言詞辯論終
    結前聲明異議 (Without Objection)，應視為已有將該等傳
    聞證據採為證據之同意，此刑事訴訟法第159 條之5 定有明
    文。本案被告於本院準備程序中已表示對卷內人證、書證之
    證據能力無意見，本院審理時，被告對於被告以外之人於審
    判外之陳述之證據能力並未表示意見，迄本院辯論終結前，
    亦未爭執本案證據之證據能力，依刑事訴訟法第159 條之5
    第2 項之規定，應視為被告已同意本案相關之傳聞證據均可
    作為證據，本院斟酌本案卷內之證據並非非法取得，亦無證
    明力明顯過低之情形，且經本院於審判期日依法進行證據之
    調查、辯論，被告於訴訟上之程序權，已受保障，前揭各該
    證據，均得採為證據，先予敘明。
貳、實體部分
一、訊據被告固坦承：上開郵局帳戶係其於95年7 月間申請立帳
    等情，惟矢口否認有何幫助詐欺犯行，辯稱：其前曾遭搶2
    次，且住在宿舍中，因怕被搶或被偷，而將其台北富邦商業
    銀行、新竹國際商業銀行及上開郵局帳戶之存簿、印鑑章、
    金融卡卡片放置在其摩托車置物箱內，密碼皆寫在存簿內，
    然於95年7 月底要使用時，已發現上開存簿暨印鑑、金融卡
    卡片皆已遺失云云，惟查：
  (一)如附表所示被害人寅○○○等人於附表所示時間經人以電話
    或佯稱中獎，或佯稱可代簽六合彩，須先付稅金或簽六合彩
    費用轉帳匯款，因而陷於錯誤依指示匯款如附表所示金額至
    被告乙○○所有開立之上開郵局，該等款項旋遭以金融卡在
    自動櫃員機提領一空等情，為被告所是認，並據證人即被害
    人寅○○○等人分別於警詢中指述綦詳，並經證人即郵局人
    員庚○於本院審理時證述明確（見本院卷第34頁至第36頁）
    ，復有卷附郵政存簿儲金立帳申請書、交易明細、匯款單在
    卷可稽（見偵查卷第9 頁至第12頁、第15頁至第16頁、第20
    頁、第24頁、第28頁、第32頁、第36頁、第41頁、第45頁、
    第47頁、第50頁、第54頁、第56頁），足認被告上開帳戶確
    實供該不詳成年人及其同夥作為向被害人寅○○○等人詐欺
    取財後，取得贓款所用之工具。
  (二)金融機構存款帳戶及金融卡卡片，係可供人匯款入帳及自AT
    M 自動提款機提領現金之用之入帳提領工具，而帳戶存簿暨
    印鑑及密碼、金融卡卡片暨卡片密碼，則屬存簿提款或金融
    卡提款之必備證件資料，並屬帳戶所有人向金融機構提領帳
    戶存款之權利證明文件，是該等證件資料如遭人以不法意圖
    知悉並持有，除使帳戶所有人就其存放於該帳戶內之存款遭
    盜領之虞外，該人即可以該存款帳戶供他人匯款入帳並得以
    上開提款證件資料逕提領帳戶內金額，而發生犯罪集團以其
    帳戶作為詐欺等財產犯罪之取得被害人交付金錢之手段之犯
    罪結果。
  (三)又帳戶存簿僅係供帳戶所有人查閱存款情形或為存簿提款時
    之證明文件，並非屬有價證券，除併持有存簿印鑑且知悉帳
    戶所有人於立帳金融機構設定之存簿密碼外，帳戶存簿本身
    並無任何財產上之價值及單獨使用之可能（除作為存款交易
    證明等類似情形用外）；而金融卡卡片，係僅供帳戶所有人
    以輸入卡片密碼方式持以向ATM 提款機為提款或信用借款等
    性質上皆屬減少既有資產或增加將來負債之不利益交易行為
    ，是金融卡卡片（指不含兼具信用卡功能之如COMBO 卡等之
    金融卡）如無卡片密碼，該卡片本身亦無任何財產上之價值
    及使用之可能；是帳戶之存簿印鑑及密碼、金融卡卡片密碼
    ，皆屬對帳戶所有人之積極存款財產（指帳戶內之存款）、
    或消極債務負擔（指以金融卡為ATM 提款機信用貸款），皆
    有不利益之重大影響，此為已經申辦帳戶而持有存簿、金融
    卡之成年人，於開立帳戶時，已由金融機構於開戶申辦文件
    上載明而知悉明確之事實。
  (四)是依社會常情及經驗法則，正當合法使用帳戶之帳戶所有人
    ，就其存簿印鑑及密碼、金融卡卡片密碼皆係妥善保管於不
    易遺失及他人不易知悉並取得之處所，如非因前往金融機構
    辦理相關事項等類似重大原因，不致將帳戶存簿暨印鑑及密
    碼、金融卡卡片暨卡片密碼併同帶出在外，且於因有上開所
    示重大原因而必須帶出在外時，依社會常情，亦多隨身攜帶
    或將之放置於可隨時檢查之安全處所，以確保自己帳戶存款
    安全；是正當合法使用帳戶之帳戶所有人發生同時遺失其帳
    戶存簿暨印鑑及密碼、金融卡卡片及密碼之情形，於經驗法
    則上，顯甚乎其微。次外，正當合法使用帳戶之帳戶所有人
    ，除係有相當確信或信賴關係（例如：父母子女或夫妻間，
    因相互理財需要，且已經帳戶所有人授權之狀況；或合夥人
    間依合夥契約約定由其中合夥人出名申請帳戶供合夥團體存
    放資金使用等類似情形下）外，亦不致將帳戶存簿暨印鑑及
    密碼、金融卡卡片暨卡片密碼交付予不熟識之他人持用，而
    使自己帳戶存款遭盜領或因而負債甚或身陷犯罪之列；是正
    當合法使用帳戶之帳戶所有人，將其帳戶存簿暨印鑑及密碼
    、金融卡卡片及密碼交付予不明人士之情形，難認係存在。
  (五)被告雖以前詞置辯，惟被告既自陳遭搶2 次並害怕遭竊，理
    應更慎重保管其存簿、印鑑、金融卡卡片暨密碼，以防止他
    人強盜、搶奪或盜取上開證件，詎被告竟係將上開證件同置
    於其摩拖車內，更將相關密碼一併書寫於存簿，除其收藏地
    點依一般人常識皆知非屬可永久放置重要物品處外，依常理
    亦可知以此保管方式，無異增加萬一遭強盜、搶奪或竊盜時
    ，將發生財產上重大損失之情形，而為正當合法使用帳戶之
    帳戶所有人皆不可能採行之保管方式。再被告辯以：於95
    年7 月底發現遺失上開帳戶云云，然被告上開郵局帳戶、金
    融卡未曾辦理掛失等情，亦據證人庚○於本院審理時證述明
    確（見本院卷第34頁），核與常情不符，是被告前開所辯，
    顯係事後卸責之詞，委不足採。
  (六)綜上所述，本件事證明確，被告犯行堪予認定，應依法論科
    。
二、按對於犯罪與正犯有共同之認識，而以幫助之意思，對於正
    犯資以助力，而未參與實行犯罪之行為者，即屬刑法上之幫
    助犯。本件被告基於幫助之犯意，提供前述帳戶存摺、提款
    卡及密碼予他人使用，已如前述。嗣後該取得帳戶存摺、提
    款卡之人或其轉受者與他人共同利用被告之幫助，使被害人
    郭子榮因受施詐術而陷於錯誤，因而匯款至被告所提供之帳
    戶，雖無證據足以證明被告有參與詐欺取財罪構成要件之行
    為，但被告以幫助之犯意參與犯罪構成要件以外之行為，仍
    應認其係詐欺取財罪之幫助犯。
三、查本件向被告蒐取帳戶資料之真實姓名年籍不詳成年人及真
    實姓名年籍不詳之成年女子、成年男子，為犯罪集團成員，
    核該集團成員所為，均係犯刑法第339 條第1 項之詐欺取財
    罪。被告乙○○基於幫助之意思，提供所有之上開帳戶存摺
    、提款卡及密碼，而對於正犯即收受者犯詐欺罪資以助力，
    所為係基於幫助普通詐欺之犯意而參與構成要件以外之犯行
    ，核其所為，係犯刑法第30條第1 項前段、第339 條第1項
    之幫助詐欺取財罪。被告以1 次提供帳戶資料之1 個幫助行
    為幫助成詐欺集團成員對如附表被害人寅○○○等人為詐欺
    犯行，核屬1 行為觸犯數罪名之想像競合，應依刑法第55條
    想像競合犯之規定，從一重處斷。被告以幫助他人犯罪之意
    思而參與犯罪構成要件以外之行為，為詐欺取財罪之幫助犯
    ，爰依刑法第30條第2 項之規定，減輕其刑。原審據以論罪
    科刑，固非無見，上訴人徒執前詞指摘原判決不當，核無理
    由，惟查：原審未為依中華民國九十六年罪犯減刑條例審酌
    減刑，即有可議，應予撤銷改判。爰審酌被告將存摺、提款
    卡提供予他人使用，助長他人犯罪，增加被害人尋求救濟及
    治安機關查緝犯罪之困難，危害被害人財產安全及社會治安
    ，且被告犯罪後否認犯行，態度難認良好等一切情狀，量處
    如主文第2 項所示之刑。另中華民國九十六年罪犯減刑條例
    業於96年7 月16日施行，查本件被告上開犯行係在96年4 月
    24 日 前，爰依中華民國96年罪犯減刑條例第2 條第1 項第
    3 款，減其刑期2 分之1 ，並同條例第9 條、刑法第41條第
    1 項前段規定，諭知易科罰金折算標準，以示儆懲。至被告
    所提供前開帳戶之存摺、提款卡及密碼等物，既經被告交由
    他人，則已非屬被告所有，且均未扣案，參酌前開帳戶業經
    金融機關列管，是前揭詐欺集團顯然不會再使用上開帳戶，
    故上開帳戶之存摺、提款卡及密碼等資料應為詐欺集團丟棄
    而滅失，自不得宣告沒收，附此敘明
據上論斷，應依刑事訴訟法第455 條之1 第3 項、第369 條第1
項前段、第364 條、第299 條第1 項前段，刑法第30條第1 項前
段、第2 項、第339 條第1 項、第55條、第41條第1 項前段，刑
法施行法第1 條之1 第1 項、第2 項前段，中華民國九十六年罪
犯減刑條例第2 條第1 項第3 款、第7 條、第9 條，判決如主文
。
本案經檢察官林安紜到庭執行職務
中    華    民    國    97    年    3     月    11    日
                  刑事第一庭  審判長法  官  曾淑華
                                    法  官  鄭吉雄
                                    法  官  朱美璘
以上正本證明與原本無異
本件不得上訴
                                    書記官  谷貞豫
中    華    民    國    97    年    3     月    13    日
附錄本案論罪科刑法條：
中華民國刑法第339 條：
意圖為自己或第三人不法之所有，以詐術使人將本人或第三人之
物交付者，處五年以下有期徒刑、拘役或科或併科一千元以下罰
金。
以前項方法得財產上不法之利益或使第三人得之者，亦同。
前二項之未遂犯罰之。
┌─────────────────────────────────────────────┐
│附表：                                                                                    │
├──┬────┬──────┬──────────────┬─────────┬─────┤
│編號│被害人  │ 詐騙時間   │詐騙手段                    │    匯款時間      │ 匯款金額 │
│    │        │（年月日）  │                            │（年月日/ 時分秒）│（新臺幣）│
├──┼────┼──────┼──────────────┼─────────┼─────┤
│ 1  │寅○○○│95.07.25    │以電話佯稱中獎，應先付稅金等│95.07.25/ 14:15:19│ 18,000元 │
│    │        │            │費用，指示匯款入本件帳戶    │                  │          │
│    │        ├──────┼──────────────┼─────────┼─────┤
│    │        │95.07.26    │以電話佯稱可代簽六合彩，指示│95.07.26/ 11:06:16│ 60,000元 │
│    │        │            │匯款入本件帳戶              │                  │          │
├──┼────┼──────┼──────────────┼─────────┼─────┤
│ 2  │子○○  │95.07.26    │以電話佯稱中獎，應先付稅金等│95.07.26/ 13:00:19│ 10,000元 │
│    │        │            │費用，指示匯款入本件帳戶    │                  │          │
├──┼────┼──────┼──────────────┼─────────┼─────┤
│ 3  │戊○○  │95年7 月某日│同上                        │95.07.27/ 13:10:39│ 18,000元 │
├──┼────┼──────┼──────────────┼─────────┼─────┤
│ 4  │丙○○  │同上        │同上                        │95.07.27/ 17:12:23│ 10,000元 │
├──┼────┼──────┼──────────────┼─────────┼─────┤
│ 5  │丁○○  │同上        │同上                        │95.07.31/ 10:17:12│ 18,000元 │
├──┼────┼──────┼──────────────┼─────────┼─────┤
│ 6  │丑○○  │同上        │同上                        │95.07.31/ 12:44:04│ 18,000元 │
├──┼────┼──────┼──────────────┼─────────┼─────┤
│ 7  │辛○○  │95.08.01    │同上                        │95.08.01/ 某時    │ 18,000元 │
├──┼────┼──────┼──────────────┼─────────┼─────┤
│ 8  │癸○○  │95.08.01    │同上                        │95.08.01/ 13:00:23│ 18,000元 │
├──┼────┼──────┼──────────────┼─────────┼─────┤
│ 9  │壬○○  │95.08.02    │同上                        │95.08.02/ 10:56:39│ 60,000元 │
├──┼────┼──────┼──────────────┼─────────┼─────┤
│ 10 │己○○  │95.08.02    │同上                        │95.08.02/ 10:57:55│ 20,000元 │
├──┼────┼──────┼──────────────┼─────────┼─────┤
│ 11 │卯○○  │95.08.04    │同上                        │95.08.04/ 13:09:14│ 18,000元 │
├──┼────┼──────┼──────────────┼─────────┼─────┤
│ 12 │甲○○  │95.08.04    │同上                        │95.08.04/ 15:04:31│ 18,000元 │
├──┼────┴──────┴──────────────┴─────────┴─────┤
│    │                                                                                    │
└──┴──────────────────────────────────────────┘


司法院資訊處製作；財團法人民間司法改革基金會備份。
